【裁判字號】    98,台上,6386
【裁判日期】    981029
【裁判案由】    偽造文書
【裁判全文】
最高法院刑事判決            九十八年度台上字第六三八六號
上  訴  人  甲○○
            乙○○
共      同
選任辯護人  李宗輝律師
            郭登富律師
上  訴  人  丙○○
上列上訴人等因偽造文書案件，不服台灣高等法院中華民國九十
六年六月二十六日第二審判決（九十五年度上訴字第四二二五號
，起訴案號：台灣台北地方法院檢察署九十四年度偵字第三三三
一號），提起上訴，本院判決如下：
    主  文
原判決關於甲○○、乙○○部分均撤銷，發回台灣高等法院。
其他上訴駁回。
    理  由
一、撤銷發回部分：
本件原判決認定上訴人甲○○、乙○○有其事實欄所載之犯行，
而撤銷第一審諭知甲○○、乙○○無罪之判決，改判依修正前刑
法牽連犯關係，從一重論處甲○○、乙○○共同連續行使偽造私
文書，足以生損害於他人罪刑，固非無見。
惟查：(一)、憲法第十六條保障人民之訴訟權，就刑事被告而言，
包含其在訴訟上應享有充分之防禦權。刑事被告詰問證人之權利
，即屬該等權利之一，且屬憲法第八條第一項規定「非由法院依
法定程序不得審問處罰」之正當法律程序所保障之權利。為確保
被告對證人之詰問權，證人於審判中，應依法定程序，到場具結
陳述，並接受被告之詰問，其陳述始得作為認定被告犯罪事實之
判斷依據。又被告以外之人於審判外之言詞或書面陳述，除法律
有規定者外，不得作為證據。而所謂被告以外之人，不以證人為
限，共同被告、正犯、共犯及被害人於審判外之陳述，均屬之，
為確保被告對為證人適格者之詰問權，於審判中均應到場具結陳
述，並接受被告之詰問，其陳述始得作為認定被告犯罪事實之判
斷依據。原判決採納共同被告丙○○（經本院以其上訴未附理由
而駁回上訴，詳後述）於偵查時之陳述，為認定甲○○、乙○○
有上揭犯罪之部分論據（見原判決第五頁(四)）。然前揭證據係屬
被告以外之人於審判外之言詞陳述，為傳聞證據，甲○○、乙○
○及其選任辯護人於原審以未經對質詰問爭執其證據能力（見原
審卷第七六、一一０頁），稽之卷附筆錄，丙○○並未於審判程
序居於證人之地位具結為陳述，並接受甲○○、乙○○之反對詰
問（見第一審卷(二)第三八頁以下、第六一頁以下、第一０九頁以
下、第一三五頁以下，原審卷第一０九頁以下各筆錄），原判決
未敘明其符合傳聞證據例外情況之心證理由，即採為判決之基礎
，自屬違法。(二)、有罪判決書所記載之犯罪事實，為論罪科刑適
用法律之基礎，故符合犯罪構成要件之具體社會事實，必須詳加
認定，明確記載，然後於理由內敘明犯罪事實所憑之證據及理由
，始足為適用法律之依據。原判決事實欄記載甲○○、乙○○明
知仁山生化科技企業股份有限公司（下稱仁山公司）產品未經告
訴人 Ferid Murad（弗裏德‧穆拉德）之技術指導及研發，於民
國九十三年四月間起，基於意圖為自己不法所有之犯意聯絡，連
續在該公司出產之「纖媚麗We ll Sort」、「美姿膠囊Lose Wei
ght 」產品包裝盒上，印製「諾貝爾獎得主穆拉德博士及仁山生
技研發團隊最新研發」、「由諾貝爾獎得主穆拉德博士率領之仁
山生技研發最新出品」、「諾貝爾獎得主穆拉德博士率領之仁山
生化科技研發最新出品」等不實事項，並擅自將告訴人個人及其
與仁山公司人員合影之照片、簽名、簡歷等資料印製在「纖媚麗
We ll Sort」產品包裝盒上，交予不知情之翁哲民經營之馬林國
際企業有限公司（下稱馬林公司）經銷對外販售，使消費者陷於
錯誤而購買；理由內併論以甲○○、乙○○犯連續詐欺之罪等情
（見原判決第九頁倒數第三行、第十頁第二、三行）。但對有如
何之被害人因上開包裝盒而陷於錯誤、造成如何之財產損害，未
於事實欄明白記載，理由內亦未說明該詐欺犯罪事實所憑之證據
及其認定之理由，致事實未臻明確，本院自無從為此部分適用法
律當否之判斷。(三)、依原判決認定之事實，甲○○、乙○○係於
「九十三年四月間起」，連續在前揭產品包裝盒上，印製所載之
不實事項及告訴人相關照片等資料後，交予馬林公司經銷對外販
售；惟理由內則說明依據證人戴允冠、陸奕中、翁哲民之證詞，
印有上載不實內容之產品包裝盒於「九十二年十一月、十二月間
」已對外散布、銷售；併謂該產品係經由「優瑟有限公司、緯肯
實業有限公司、馬林公司及目彪生化科技股份有限公司」對外為
銷售（見原判決第四頁(二)）。就甲○○、乙○○究係何時起將所
載不實事項等印製於產品包裝上並對外販售，及該產品究係經由
如何之管道對外銷售等節，其事實之認定與理由之說明互相齟齬
，均有理由矛盾之違背法令。以上或為甲○○、乙○○上訴意旨
所指摘，或為本院得依職權調查之事項，應認原判決關於該部分
有撤銷發回更審之原因。
二、駁回部分：
按第三審上訴書狀，應敘述上訴之理由，其未敘述者，得於提起
上訴後十日內補提理由書於原審法院，已逾上述期間，而於第三
審法院未判決前仍未提出上訴理由書狀者，第三審法院應以判決
駁回之，刑事訴訟法第三百八十二條第一項、第三百九十五條後
段規定甚明。本件上訴人丙○○不服原審判決，於九十六年七月
十日提起上訴，並未敘述理由，迄今逾期已久，於本院判決前仍
未提出，其上訴自非合法，應予駁回。
據上論結，應依刑事訴訟法第三百九十五條後段、第三百九十七
條、第四百零一條，判決如主文。
中    華    民    國  九十八  年    十    月  二十九  日
                      最高法院刑事第十一庭
                          審判長法官  石  木  欽
                                法官  洪  佳  濱
                                法官  韓  金  秀
                                法官  段  景  榕
                                法官  周  煙  平
      本件正本證明與原本無異
                                      書  記  官
中    華    民    國  九十八  年   十一   月    二    日
                                                      R


司法院資訊處製作；財團法人民間司法改革基金會備份。
